【裁判字號】    97,訴,52
【裁判日期】    980325
【裁判案由】    損害賠償
【裁判全文】
臺灣高等法院臺中分院民事判決            97年度訴字第52號
原      告  己○○
原      告  辛  ○
原      告  丙○○
原      告  戊○○
原      告  庚○○
原      告  丁○○
兼上列四人
法定代理人  乙○○○  住台中縣.
上列七人共同
訴訟代理人  楊承彬律師
                      住台中市.
                        樓之4.
被      告  甲○○    住台中市.
上列當事人問因原告提起刑事附帶民事訴訟，請求侵權行為損害
賠償事件，經本院刑事庭移送前來，本院於98年3月ll日言詞辯
論終結，判決如下：
        主    文
被告應給付原告己○○新台幣陸拾壹萬柒仟柒佰伍拾肆元，給付
原告辛○新台幣陸拾柒萬零參佰捌拾肆元，給付原告丙○○新台
幣伍拾肆萬玖仟壹佰貳拾壹元，給付原告戊○○新台幣柒拾萬伍
仟捌佰柒拾柒元，給付原告庚○○新台幣柒拾柒萬玖仟伍佰壹拾
玖元，給付原告丁○○新台幣捌拾伍萬零參佰貳拾玖元，給付原
告乙○○○新台幣壹佰伍拾萬肆仟柒佰伍拾捌元，及均自民國九
十七年十月十七日起至清償日止，按年息百分之五計算之利息。
訴訟費用由被告負擔。
本判決於原告己○○、辛○、丙○○、戊○○、庚○○、丁○○
、乙○○○依序以新台幣貳拾萬零伍仟元、貳拾貳萬參仟元、壹
拾捌萬參仟元、貳拾參萬伍仟元、貳拾陸萬元、貳拾捌萬參仟元
、伍拾萬貳仟元為被告供擔保後，得假執行。
        事實及理由
一、被告經合法通知，未於言詞辯論期日到場，核無民事訴訟法
    第386條所列各款情形，爰依原告之聲請，由其一造辯論而
    為判決。
二、原告起訴主張：
（一）被告甲○○於民國（下同）97年4月21日晚問ll時許，駕
      駛車牌號碼壬○○○○○○號之自用小客車（原車牌號碼辰○○○-巳○
      號)，沿台中縣大里市○○路由東往西方向行駛，嗣於行
      經仁化路756號前時，適有被害人癸○○騎乘腳踏車亦沿
      仁化路由東往西方向行駛於被告甲○○之前，被告甲○○
      本應注意車前狀況，並隨時採取必要之安全措施，而當時
      天候晴、日間自然光線、路面乾燥、無障礙物、視距良好
      ，並無不能注意之情事，惟其竟疏未注意，貿然變換車道
      而駛入內車道，致其所駕駛之自小客車右前保險桿撞擊被
      害人癸○○所騎乘之腳踏車，被害人癸○○因此人車倒地
      ，並受有頭部外傷、顱內出血等傷害，經送醫急救後，於
      同日晚間ll時18分許不治死亡。案經台中地方法院97年度
      交易字第384號及本院97年度交上易字第1775號判決判處
      被告甲○○過失致死罪確定。被害人癸○○因被告前揭過
      失駕車行為不法侵害致死，而原告己○○、辛○為被害人
      之父母，乙○○○為被害人之配偶、丙○○、戊○○、庚
      ○○、丁○○等為被害人之子女，渠等自得依民法第184
      條第l項、第l9l條之2前段、第192條及第194條之規定，
      請求被告負損害賠償之責。
（二）原告等請求賠償之項目及金額:
   l、己○○，辛○部分:
 （l）扶養費用：原告己○○係26年12月5日生，於被害人97年4
      月21日死亡時之年齡為70歲，依95年度台灣地區男性簡易
      生命表，尚有平均餘命約14年；辛○係28年l月22日生，
      於被害人97年4月21日死亡時之年齡為69歲，依95年度台
      灣地區女性簡易生命表，尚有平均餘命約17年。而依行政
      院主計處公佈之台灣地區家庭收支調查報告所載，95年度
      台中縣縣民每戶平均消費性支出為新台幣（下同）690,39
      5元，以每戶平均3.75人計算，每年每人之消費性支出為
      184,105元，以此為據，依霍夫曼係數扣除中間利息後，
      原告己○○得請求之扶養費用為1,992,232元，辛○得請
      求之扶養費用則為2,3O8,012元。另被害人尚有兄弟姐妹
      子○○、丑○○、寅○○、卯○○等四人，均應負擔對原
      告己○○、辛○之扶養義務，而原告己○○與辛○為夫妻
      ，亦應互負扶養義務，是原告己○○得請求被害人負擔之
      扶養費用應為332,039元（計算式：1,992,232÷6)，而辛
      ○得請求被害人負擔之扶養費用，則為384,669元（計算
      式：2,308,012÷6)。
 （2）精神慰撫金：原告己○○、辛○分別為被害人之父母，因
      被害人車禍驟死，白髮人送黑髮人，精神上受有相當之痛
      苦，爰各請求精神慰撫金50萬元。
 （3）綜上，原告己○○、辛○請求被告賠償之金額分別為832,
      039元及884,669元。
   2、乙○○○部分：請求（l）殯葬費用：714,300元。（2）
      醫療費用：4,748元。（3）精神慰撫金100萬元：原告乙
      ○○○與被害人自78年4月16日結婚迄今，已逾20年，本
      期白頭偕老，歡渡餘生，詎被害人無端遭此橫禍，天人永
      隔，其所受之精神創傷，非一般人所能比擬，故請求前述
      金額之精神慰撫金。從而，原告乙○○○請求被告賠償之
      金額為1,719,048元。
   3、丙○○、戊○○、庚○○、丁○○部分：
 （l）扶養費用：原告丙○○、戊○○、庚○○、丁○○分別係
      80年l月9日、81年6月3日生、82年10月22日、84年2月17
      日生，於被害人97年4月21日死亡時之年齡分別為17歲、
      15歲、l4歲、13歲，至成年時止，尚分別有3年、5年、6
      年、7年需賴被害人扶養。以前揭95年度台中縣縣民每人
      每年平均消費性支出184,105元為據，依霍夫曼係數扣除
      中間利息後，原告丙○○得請求之扶養費用為526,811元
      ，戊○○得請求之扶養費用為840,323元，庚○○得請求
      之扶養費用為987,607元，丁○○得請求之扶養費用為1,1
      29,227元。因乙○○○與被害人為渠等之父母，均應負擔
      渠等之扶養義務，是原告丙○○、戊○○、庚○○、丁○
      ○得請求被害人負擔之扶養費用分別為263,406元、420,1
      62元、493,804元及564,614元。
 （2）精神慰撫金：原告丙○○、戊○○、庚○○及丁○○均為
      被害人之子女，於被害人死亡之際，均尚未成年，遽逢喪
      父之痛，其等精神所受痛苦，不言而喻，爰各請求精神慰
      撫金50萬元。
 （3）綜上，原告丙○○、戊○○、庚○○、丁○○請求被告賠
      償之金額分別為：763,406元、920,162元、993,804元及
      1,064,614元。
   4、另原告等已受領之強制汽車責任保險理賠金1,500,000元
      ，即原告己○○、辛○、丙○○、戊○○、庚○○及丁○
      ○等6人，每人均分配得214,285元，原告乙○○○則分配
      得214,290元。故訴請判決：如主文第一項所示，併陳明
      願供擔保，請准宣告假執行。
三、被告經合法通知，未於言詞辯論期日到場，亦未提出任何書
    狀為聲明或陳述。
四、經查，本件原告等主張被告於前揭時地，因疏未注意，貿然
    變換車道，其所駕駛之自小客車右前保險桿撞擊被害人癸○
    ○所騎乘之腳踏車，致被害人受有頭部外傷、顱內出血等傷
    害，經送醫急救後不治死亡等情，業據其提出戶籍謄本為據
    ，被告前揭過失致被害人死亡，因而為台中地方法院以97年
    度交易字第384號及本院97年度交上易字第1775號判決判處
    被告甲○○過失致死罪，處有期徒刑拾月確定，亦經本院調
    閱前開刑事卷宗核閱無訛。況被告經合法通知，未於言詞辯
    論期日到場，亦未提出準備書狀為爭執，依民事訴訟法第28
    0條第3項準用同條第l項之規定，即視同自認，故堪認原告
    前揭主張為真實。本件被害人既因被告之過失致死，則被告
    之過失行為與被害人死亡結果間具有相當因果關係，亦堪認
    定。
五、按「因故意或過失，不法侵害他人之權利者，負損害賠償責
    任。」、「不法侵害他人致死者，對於支出醫療及增加生活
    上需要之費用或殯葬費之人，亦應負損害賠償責任。」、「
    被害人對於第三人負有法定扶養義務者，加害人對於該第三
    人亦應負損害賠償責任。」、「不法侵害他人致死者，被害
    人之父、母、子、女及配偶，雖非財產上之損害，亦得請求
    賠償相當之金額。」民法第184條第l項、第192條第l、2項
    及第194條依序定有明文。本件被告因駕車時疏未注意車前
    狀況，貿然變換車道，不慎撞擊被害人所騎乘之腳踏車，致
    被害人死亡乙節，已如前述，而原告己○○、辛○為被害人
    之父母，乙○○○為被害人之配偶、丙○○、戊○○、庚○
    ○、丁○○等為被害人之子女，亦有戶籍謄本附卷足稽。故
    渠等依上開規定，請求被告負侵權行為損害賠償之責，自屬
    有據，應予准許。茲就原告等得請求之金額分論如下：
（一）殯葬費用：原告乙○○○主張為被害人辨理喪葬事宜，支
      出殯葬費用計714,300元，業據提出收據影本乙紙及正本
      四紙為證（見本院97交附民第237號卷第29至36頁及本院
      卷76至78、81頁），經核其支出項目，均為葬禮之必要支
      出，應予准許。
（二）醫療費用：原告乙○○○主張因本件事故共支出醫療費用
      計4,748元，業據提出收據正本四紙為憑（見本院卷79、
      80、82、83頁），經核均為必要支出，應予准許。
（三）扶養費用：
   l、按「直系血親相互間互負扶養之義務」、「夫妻互負扶養
      之義務，其負扶養義務之順序與直系血親卑親屬同，其受
      扶養權利之順序與直系血親尊親屬同。」、「負扶養義務
      者有數人而其親等同一時，應各依其經濟能力，分擔義務
      。」、「受扶養權利者，以不能維持生活而無謀生能力者
      為限。前項無謀生能力之限制，於直系血親尊親屬，不適
      用之。」民法第1114條第l款、第1116條之l、第1115條第
      3項、第1117條依序有明文規定。
   2、本件原告己○○、辛○係被害人之父母，目前均無業，原
      告辛○名下無不動產，己○○名下雖有房屋l筆及土地2筆
      ，惟渠等均已逾60歲，已不能維持生活而無謀生能力，自
      有接受被害人扶養之權利；又渠等除被害人外尚育有四名
      子女子○○、丑○○、寅○○及卯○○，有戶籍謄本在卷
      可稽，且原告己○○與辛○為夫妻，亦應互負扶養義務，
      故被害人癸○○對原告己○○、辛○所負扶養之義務均為
      1/6。而原告己○○係26年12月5日生，辛○係28年l月22
      日生，有戶籍謄本在卷可憑，故被害人97年4月21日死亡
      之時，渠等分別為70歲及69歲，依95年度台灣地區男性及
      女性簡易生命表，渠等尚有平均餘命分別約14年及17年。
      依行政院公佈95年度台中縣縣民每戶平均消費性支出690,
      395元，以每戶平均3.75人計算，每年每人之消費性支出
      為184,105元，再依霍夫曼係數扣除中間利息後，原告己
      ○○得請求被害人負擔之扶養費用應為332,039元（計算
      式為184,10510.0000000÷6，小數點以下四捨五入），
      辛○得請求被害人負擔之扶養費用則為384,669元 (計算
      式：l84,10512.0000000÷6，小數點以下四捨五入) 。
   3、原告丙○○、戊○○、庚○○、丁○○等為被害人之子女
     ，渠等分別係80年l月9日、81年6月3日生、82年10月22日
     、84年2月17日生，有戶籍謄本在卷可稽，目前均未成年，
     不能維持生活而無謀生能力，自有接受被害人扶養之權利
     ，惟原告乙○○○為渠等之母親，亦有扶養渠等之義務，
     是被害人對渠等之扶養義務均為1/2。而渠等於被害人97年
     4月21日死亡之時，分別係17歲、15歲、14歲及13歲，至其
     成年時為止，尚分別有3年、5年、6年、7年需賴被害人扶
     養。依前揭95年度台中縣縣民每人每年平均消費性支出184
     ,105 元，依霍夫曼係數扣除中間利息後，原告丙○○得請
     求被害人負擔之扶養費用為263,406元（計算式為184,105
     2.0000000÷2，小數點以下四捨五入)，戊○○得請求被
     害人負擔之扶養費用為420,162元（計算式為：184,105×
     4.0000000÷2，小數點以下四捨五入），庚○○得請求被
     害人負擔之扶養費用為493,804元（計算式為184,105×5.
     0000000÷2，小數點以下四捨五入），丁○○得請求被害
     人負擔之扶養費用為564,614元（計算式為184,105×6.
     0000000÷2，小數點以下四捨五入）。故原告等關於扶養
     費用部分之請求，均應予准許。
（四）精神慰撫金：
      按精神慰撫金之多寡，應斟酌雙方之身分、地位、資力與
      加害之程度及其他各種情形核定相當之數額。而所謂相當
      金額，應以實際加害之情形、被害人所受精神上痛苦之程
      度、賠償權利人之身分地位、經濟能力，並斟酌賠償義務
      人之經濟狀況、可歸責之程度等定之（最高法院51台上字
      第223號判例、85年度台上字第460號裁判意旨參照)。經
      查，本件原告己○○，國中畢業，無業，有房屋l筆，土
      地2筆；辛○，無業，名下無不動產; 乙○○○國中畢業
      ，目前任職於午○汽車材料行，96年度年收入約20萬餘元
      ，有房屋l筆；丙○○、戊○○、庚○○、丁○○目前均
      尚在學；而被告國小畢業，名下有汽車兩部，有稅務電子
      閘門財產所得明細表在卷可稽，本院審酌兩造之身分、年
      齡、經濟能力等情狀及原告己○○、辛○晚年喪子，丙○
      ○、戊○○、庚○○、丁○○年幼失怙，乙○○○驟失至
      愛，渠等所受精神上之打擊甚鉅，認原告己○○、辛○、
      丙○○、戊○○、庚○○、丁○○等各請求50萬元，原告
      乙○○○請求100萬元之精神慰撫金，均屬適當，應予准
      許。
六、按保險人依強制汽車責任保險法規定所為之保險給付，視為
    被保險人損害賠償金額之一部分；被保險人受賠償請求時，
    得扣除之，強制汽車責任保險法第32條定有明文。本件原告
    等自承已領有強制汽車責任保險給付共150萬元，故依法自
    應予以扣除。叉被害人之父母、子女及配偶為該法第ll條第
    l項第2款所定同一順位之遺囑，依該法第ll條第2項之規定
    ，應按人數平均分配保險給付。故本件原告主張己○○、辛
    ○、丙○○、戊○○、庚○○、丁○○等各扣除214,285元
    ，原告乙○○○扣除214,290元，於法並無不合。經扣除後
    ，原告己○○尚得請求被告賠償617,754元、辛○得請求被
    告賠償670,384元、丙○○得請求被告賠償549,121元、戊○
    ○得請求被告賠償705,877元、庚○○得請求被告賠償779,5
    19元、丁○○得請求被告賠償850,329元、乙○○○則得請
    求被告賠償1,504,758元。
七、綜上，原告依侵權行為之法律關係，請求被告給付原告等如
    主文所示之金額，及自刑事附帶民事訴訟起訴狀繕本送達之
    翌日即97年10月17日起至清償日止，按年息百分之5計算之
    利息，為有理由，應予准許。又原告等之訴既經准許，其等
    陳明願供擔保，聲請宣告假執行，經核尚無不合，爰分別酌
    定如主文第三項所示之金額宣告之。
八、據上論結，本件原告之訴為有理由，依民事訴訟法第385條
    第l項前段、第78條、第463條、第390條第2項判決如主文。
中    華    民    國    98    年    3     月    25    日
                  民事第六庭    審判長法  官  袁再興
                                      法  官  陳賢慧
                                      法  官  吳惠郁
以上正本係照原本作成。
原告不得上訴。
被告得上訴。
如對本判決上訴，須於收受判決送達後二十日內向本院提出上訴
書狀，其未表明上訴理由者，應於提出上訴後二十日內向本院提
出上訴理由書（須按他造人數附具繕本）。
上訴時應提出委任律師為訴訟代理人之委任狀。具有民事訴訟法
第四百六十六條之一第一項但書或第二項之情形為訴訟代理人者
，另應附具律師及格證書及釋明委任人與受任人有該條項所定關
係之釋明文書影本。
                                      書記官  周巧屏
中    華    民    國    98    年    3     月    27    日
                                                      Ｖ


司法院資訊處製作；財團法人民間司法改革基金會備份。
